【裁判字號】    94,小上,79
【裁判日期】    950106
【裁判案由】    給付管理費
【裁判全文】
臺灣臺中地方法院民事判決  94年度小上字第79號
上  訴  人  逢甲公園廣場A棟管理委員會
                      號10之2
法定代理人  乙○○
被上訴人    丙○○
                      號1樓
上列當事人間請求給付管理費事件，上訴人對於中華民國94年6
月16日本院台中簡易庭94年度中小字第1188號第一審小額民事判
決提起上訴，本院於94年12月23日言詞辯論終結，判決如下：
    主      文
原判決關於駁回後開第二項之訴及訴訟費用之裁判均廢棄。
被上訴人應給付上訴人新台幣貳萬參仟零肆拾肆元，及自民國九
十四年三月二十二日起至清償日止，按週年利率百之五計算之利
息。
其餘上訴駁回。
第一、二審訴訟費新台幣貳仟伍佰元用由被上訴人負擔貳仟元，
餘由上訴人負擔。
    事實及理由
壹、兩造之聲明：
  一、上訴人：(一)原判決廢棄。(二)上開廢棄部分，被上訴人應給
      付上訴人新台幣（下同）26,364元，及自支付命令送達被
      上訴人之翌日起至清償日止，按年息5%計算之利息。(三)訴
      訟費用由被上訴人負擔。
  二、被上訴人：(一)請求駁回上訴人之上訴。(二)第一、二審訴訟
      費用由上訴人負擔。
貳、上訴人起訴主張：被上訴人係逢甲公園廣場Ａ棟社區區分所
    有權人之一，其區分所有建物為台中市○○區○○路2段297
    之8巷62號1樓，「逢甲公園廣場Ａ棟」建物於民國（下同）
    83年建商交屋時，即曾召開區分所有權人會議，決議「一樓
    店面（不包括非店面者）以每坪22.5元，其餘住戶以每坪45
    元計算管理費」，被上訴人所有之建物雖位於一樓，惟係位
    於中庭之非店面，是依上開決議，被上訴人應負擔之管理費
    用，自應以每坪45元計算。詎被上訴人自92年7月至94年2月
    止共積欠管理費26,364元（上訴人於原審主張自91年11月起
    被上訴人即積欠管理費，惟依其所提出之明細資料，92年7
    月之前並未積欠），屢經催討均不置理，爰起訴請求如聲明
    所示之金額等語。
、被上訴人對於已有多月未繳管理費之事實並不否認，惟以：
    被上訴人並未參加88年10月13日之區分所有權人會議，但該
    次會議卻有被上訴人出席之紀錄，當次會議所議決之規約應
    屬無效。被上訴人之住屋係屬店面，本公寓大廈於83年建商
    交屋時，建商與住戶關於管理費之約定為：一樓住戶每坪
    22.5 元，其餘住戶每坪45元，上訴人未依法定程序召開區
    分所有權人會議決議管理費之收取標準，上訴人主張依慣例
    以每坪45元計算管理費並無依據，被上訴人無須受其拘束。
    且關於管理費計收之標準，其後更改為：店戶每月500元、
    一樓住戶每坪22.5元、二樓以上住戶每坪45元，但被上訴人
    並不知情，92年以前仍以每坪45元繳納管理費，93年1月起
    至94年應以每坪22.5元或每月500元計收管理費等語，資為
    抗辯。（上訴人於原審起訴請求被上訴人應給付上訴人26,
    364元，及自支付命令送達被上訴人之翌日起至清償日止，
    按年息5%計算之利息，原審判決駁回上訴人之訴，上訴人全
    部上訴）。
肆、經查：
  一、對於小額程序之第一審判決之上訴，非以其違背法令為理
      由，不得為之，民事訴訟法第436條之24第2項定有明文，
      又依同法第436之25條之規定：「上訴狀內應記載上訴理
      由，表明下列各款事項︰一、原判決所違背之法令及其具
      體內容。二、依訴訟資料可認為原判決有違背法令之具體
      事實」，本件上訴人主張依系爭建物住戶規約第10條第2
      項之規定，及被上訴人於原審自認：「……83年建商交給
      我們時是說店家是22.5元計算，住戶是45元計算，我主張
      我只需要付22.5元……但是管理委員會後來自行更改」等
      語，被上訴人至少亦負有以每坪22.5元計繳管理費之義務
      ，原審未察，竟為上訴人全部敗訴之判決，有違辯論主義
      等語，業已合法指摘原判決違背法令及其具體之內容，及
      依訴訟資料可認原判決有違背法令之具體事實，上訴人之
      上訴核屬合法，先予敘明。
  二、以下之事實為兩造所不爭，本院採為判決之基礎：
    (一)被上訴人為逢甲公園廣場A棟社區之區分所有權人之一，
      其區分所有建物坐落於台中市○○區○○路2段297之8巷
      62號1樓。
    (二)該社區規約第10條約定：「一、為充裕共用部分在管理上
      必要之經費，區分所有權人應遵照區分所有權人會議議決
      之規定向管理委員會繳交下列款項。（一）公共基金。（
      二）管理費。二、管理費由各區分所有權人依照區分所有
      權人會議之決議分擔之。但第一次區分所有權人會議召開
      前或區分所有權人會議未決議時，買賣契約或分管契約有
      規定者從其約定，未規定者，各區分所有權人應按其共有
      之應有部分比例分擔之。三、各項費用之收繳、支付方法
      、授權管理委員會訂定。……」
    (三)被上訴人所有區分所有建物坪數為40.88坪，被上訴人於
      92年以前均以每坪45元計繳管理費，上訴人亦係以每坪45
      元計收管理費。
    (四)上訴人之原法定代理人與被上訴人調解時提出之說明：「
      4因本大樓之住戶大部分皆以和為貴，出席『區分所有權
      人會議』之意願不高，歷屆管委會依規定召開『區分所有
      權人會議』時，無法達到法定要求之人數，故無法召開『
      區分所有權人會議』，不得已改採變通之辦法，即由管委
      會決議後，公告七天，無住戶異議後實行，此方法已行之
      數年，為大部分住戶所接受……」。
    (五)93年1月28日上訴人所公告之未繳管理費名單及金額，其
      欠繳之住戶不包括被上訴人。
  三、按「專有部分、約定專用部分之修繕、管理、維護，由各
      該區分所有權人或約定專用部分之使用人為之，並負擔其
      費用」、「共用部分、約定共用部分之修繕、管理、維護
      ，由管理負責人或管理委員會為之。其費用由公共基金支
      付或由區分所有權人按其共有之應有部分比例分擔之。但
      修繕費係因可歸責於區分所有權人或住戶之事由所致者，
      由該區分所有權人或住戶負擔。其費用若區分所有權人會
      議或規約另有規定者，從其規定」，公寓大廈管理條例（
      下稱本條例）第10條第1項、第2項定有明文。一般公寓大
      廈所謂之「管理費」，即屬本條例第10條第2項所稱之「
      共用部分」、「約定共用部分」之管理費用，依該項之規
      定，管理費之計收標準，應依下列之順序定之：(一)由公共
      基金支付或由區分所有權人按其共有之應有部分比例分擔
      之。(二)區分所有權人會議之決議或規約之規定。再者，所
      謂「公共基金」，其來源依公寓大廈管理條例第18條第1
      項之規定為：「……一、起造人就公寓大廈領得使用執照
      一年內之管理維護事項，應按工程造價一定比例或金額提
      列。二、區分所有權人依區分所有權人會議決議繳納。
      三、本基金之孳息。四、其他收入」，「公共基金」之運
      用應經區分所有權人會議決議（本條例第18條第3項）。
      本件兩造並未主張逢甲公園廣場Ａ棟公寓大廈區分所有權
      人會議曾決議以「共同基金」支付管理費，則依本條例第
      10條第2項之規定，本件管理費之計收標準，首先應視區
      分所有權人會議是否有另決議，或規約另有規定；如區分
      所有權人會議未為決議，規約亦未另有規定，則區分所有
      權人仍應依其共有之應有部分比例分擔管理費，並非無決
      議或規約未為規定，區分所有權人即無繳交管理費之義務
      。再者，公寓大廈之管理費本質上仍屬共有物之管理費，
      依民法第822條第1項之規定，就管理費之負擔，仍非不得
      由各共有人以契約另行約定。
  四、本件被上訴人主張上訴人未依法定程序召集區分所有權人
      會議決議管理費收取之標準一節，為上訴人於原審所自認
      ；上訴人於第二審雖主張83年建商交屋時，即曾召開區分
      所有權人會議決議：「一樓店面以每坪22.5元計算管理費
      ，其餘住戶以每坪45元計算管理費」云云，並舉證人丁○
      ○及甲○○為證，證人丁○○及甲○○於本院審理時並證
      稱曾經召開住戶大會決議管理費之計收標準云云（本院卷
      第70頁、第71頁），惟上訴人之原法定代理人梁照東於93
      年7月間與被上訴人調解時曾提出說明稱：「……因本大
      樓之住戶大部分皆以和為貴，出席『區分所有權人會議』
      之意願不高，歷屆管委會依規定召開『區分所有權人會議
      』時，無法達到法定要求之人數，故無法召開『區分所有
      權人會議』，不得已改採變通之辦法，即由管委會決議後
      ，公告七天，無住戶異議後實行，此方法已行之數年，為
      大部分住戶所接受……」等語（原審卷第43頁），已直認
      未曾召開區分所有權人會議決議管理費之收取標準，證人
      丁○○、甲○○上開所證不符，與上訴人原法定代理人之
      說明已有不符；再者，證人丁○○、甲○○所指決議管理
      費收取標準之「住戶大會」，並無會議紀錄可查，該次會
      議是否達到法律所定可決議案之門檻（本條例第31條參照
      ），亦無證據可資證明，上訴人所主張管理費之收費標準
      曾經區分所有權人決議一節，實難採信。
  五、系爭公寓大廈住戶規約第10條規定：「一、為充裕共用部
      分在管理上必要之經費，區分所有權人應遵照區分所有權
      人會議議決之規定，向管理委員會繳交下列款項：(一)公共
      基金、(二)管理費。二、管理費由區分所有權人依照區分所
      有權人會議之決議分擔之。但第一次區分所有權人會議召
      開前或區分所有權人會議未決議時，買賣契約或分管契約
      有規定者，從其規定，未規定者，各區分所有權人應按其
      共有之應有部分比例分擔之。三、各項費用之收繳、支付
      方法，授權管理委員會訂定」（原審卷第123頁），是依
      據住戶規約，管理委員會僅有決定收取方法之權限。本件
      管理費之收取標準未經區分所有權人會議決議雖如前述，
      但依上開規約之規定，在區分所有權人會議決議管理費計
      收之標準之前，區分所有權人仍有依與建商之買賣契約所
      約定之標準繳納管理費；再退一步言，縱使被上訴人所主
      張上開規約係因偽造會議紀錄所產生一節為真，然各區分
      所有人向建商購買建物時所約定之管理費收取標準，核屬
      各區分所有權人透過建商而彼此協議關於共有物管理費用
      之契約，依民法第822條第1項之規定，各區分所有權人仍
      有依該收費之標準繳納之義務。本件83年建商交屋時，即
      與住戶言明：「店家是每坪22.5元計算管理費，住戶是45
      元計算管理費」，此為兩造於原審所明認，應可信為真實
      （原審卷第80頁），被上訴人於第二審主張：「83年建商
      交屋時，關於管理費有跟買主約定沒有錯，當時是說明一
      樓的部分每坪22.5元，而不是指一樓店面每坪22.5元，其
      餘住戶每坪45元」云云，與事實不符，難認可採。本件被
      上訴人之房屋並非店面，有上訴人所提出之現場圖及照片
      可證，被上訴人自有按每坪45元計繳管理費之義務，被上
      訴人主張應依每坪22.5元繳納管理費，或每月僅需繳納管
      理費500元云云，於法無據，亦非可採。被上訴人自93年1
      月起至94年2月止計欠繳之管理費計23,044元，此有上訴
      人所提出之管理費欠繳明細表、收費單據可證（本院卷第
      84 頁以下），惟92年12月以前，被上訴人並未欠繳管理
      費，此有上訴人之公告在卷可稽（原審卷75頁），被上訴
      人主張93年1月以前並未欠繳管理費一節，應可採信。至
      於被上訴人主張管理委員會怠於管理公用部分及約定共用
      部分（燈罩、安全圍牆不修、容認有人胡亂丟垃圾、溜狗
      、不舉發建築違建等）致使被上訴人權益受損、怠於追討
      其他區分所有權人之管理費、管理費計收之標準不一等各
      節，應屬上訴人是否善盡其管理義務之問題，可透過公寓
      大廈自治之機制進行監督，與被上訴人應依規定繳納管理
      費之義務尚不生同時履行抗辯之問題，亦非被上訴人拒絕
      繳納管理費之正當事由。再被上訴人聲請傳喚湯曼琪以證
      明88 年10月13日第一次住戶大會制定規約時被上訴人不
      在場，惟該次規約即使無效，被上訴人仍有依與建商之約
      定繳納管理費之義務，該事實對本件判決之結論並無影響
      ，無須再行調查，再本件事證已臻明確，兩造其餘主張陳
      述及所提之證據，均毋庸再予審酌，附此敘明。
  六、從而，上訴人依管理費請求權，請求被上訴人給付23,044
      元，並支付命令送達之翌日（即94年3月22日）起至清償
      日止，依法定利率計付之遲延利息，為有理由，應予准許
      ，逾此部分之請求則無理由，應予駁回。原審就上開應予
      准許之部分，為上訴人敗訴之判決，尚有未洽，上訴意旨
      指摘此部分原判決不當，求予廢棄改判，為有理由，爰由
      本院予以廢棄改判，如主文第二項所示；至於前開不應准
      許之部分，原審判決駁回上訴人之訴，理由雖有未洽，但
      結論尚無不同，上訴人上訴意旨指摘此部分原審判決不當
      ，為無理由，應予駁回。
伍、據上論結，本件上訴為一部有理由、一部無理由，依民事訴
    訟法第436條之32第1項、2項、第436條之19、第449條第2項
    、第450條、第79條，判決如主文。
中    華    民    國    95    年    1     月    6     日
                  民事第四庭    審判長法  官  洪碧雀
                                      法  官  周靜秀
                                      法  官  王銘
上正本證明與原本無異。
本判決不得上訴。
中    華    民    國    95    年    1     月    6     日
                                      書記官


司法院資訊處製作；財團法人民間司法改革基金會備份。
